【裁判字號】    89,簡上,5
【裁判日期】    890504
【裁判案由】    返還不當得利
【裁判全文】
臺灣高雄地方法院民事判決  八十九年度簡上字第五號
    上  訴  人  甲○○
    訴訟代理人  乙○
    被上訴人    國立高雄海洋技術學院
    法定代理人  戊○○
    訴訟代理人  丁○○
    被上訴人    財政部
    法定代理人  丙○○
右當事人間請求返還不當得利事件，上訴人對於中華民國八十八年九月二日本院高雄
簡易庭八十七年度雄簡字第一一二七號第一審判決提起上訴，本院判決如左：
    主  文
上訴及追加之訴均駁回。
第二審及追加之訴訴訟費用由上訴人負擔。
    事  實
甲、上訴人方面：
一、聲明：
（一）原判決廢棄。
（二）被上訴人於民國八十學年度第一、二學期各額外徵收學雜費入款十分之二，計
      新台幣（下同）四千五百元，應返還上訴人，並自徵收日起至清償日止，按週
      年利率百分之五計算之利息。
（三）被上訴人於民國八十一學年度第一、二學期各額外徵收學雜費入款十分之三，
      計四千五百元，應返還上訴人，並自徵收日起至清償日止，按週年利率百分之
      五計算之利息。
（四）第一ˋ二審訴訟費用由被上訴人負擔。
二、陳述：除與原審判決書所載者相同茲予引用外，補稱：
（一）按民事訴訟法採不干涉主義，凡當事人所未聲明之利益，不得歸之當事人，所
      未主張之事實及所未提出之證據，亦不得斟酌，民事訴訟法第三百八十八條規
      定甚明，原判決駁回本件之訴其理由以「學生減免學雜費申請書，殘障類別及
      其級數，在未經有權機關認有不當或違法而予撤銷或更改前不做相異之認定。
      」顯係依職權斟酌被上訴人所未主張之事實及所未提出之證據歸之於被上訴人
      ，自應謂有認作主張或訴外裁判之違誤。
（二）被上訴人為欲使上訴人陷於錯誤，乃被上訴人故意示以不實之八十學年度第二
      學期學生減免學雜費申請書及八十一學年度第一、二學期學生減免學雜費申請
      書以惡害方法，背於誠信原則令上訴人因積極之欺罔行為而陷於錯誤，並使上
      訴人因錯誤而為一定之意思表示，被上訴人額外入款十分之二、三，依民法第
      九十二條及九十三條之規定，上訴人自得撤銷其十分之三、四之意思表示，使
      其欺罔歸於無效，應負額外入款十分之二、三損害賠償之責任，而被上訴人之
      欺罔行為與上訴人之意思表示，二者間有相當之因果關係，是縱上訴人未依法
      撤銷其意思表示，亦非不得請求損害賠償，上訴人於受詐欺後，已於八十七年
      六月十五日、十八日撤銷意思表示，無除斥期間之問題，原判決對於上訴人之
      主張未於判決理由項下記載意見，有不備理由之違誤。
（三）被上訴人於七十八至八十一學年度審核學雜費當時，雖有「三級」法令上之原
      因為基礎，但已於八十年六月經內政部頒布「各類殘障級數一覽表」之規定變
      更，而歸消滅，與自始無三級同，準此，殘障等級中度溯自七十一年開始生效
      ，是即發生不當得利請求返還之問題，原判決判斷事實，忽視證據，不斟酌全
      辯論意旨，且調查證據之結果取捨異趣，則其心證及法定證據具失，所為法律
      上之判斷，疏難謂無違誤。
（四）又當事人於審判上已有自認者即有拘束當事人及法院之效力，當事人不得撤銷
      法院不待證據，且不問心證如何，應認該事實為真正，而以為裁判之基礎，本
      件被上訴人有不當得利之事實，曾為合法之自認，載於八十七年九月十一日答
      辯狀，記明於八十八年八月十九日辯論筆錄，被上訴人於第一審之自認，於第
      二審亦有效力，縱經提出新證據，第二審法院固得不予採信，仍認原經自認之
      事實為真實。
（五）據被上訴人稱八十及八十一學年度收取之學雜費已解繳國庫，因此追加無償讓
      與之第三人財政部為當事人負返還責任，蓋其就訴訟標的必須合一確定。
三、證據：除援用原審之立證方法外，並聲請訊問證人李粉、賴惠珍，及調取內政部
    八十年六月二十九日台（八十）內社字第九三三三三五號函、教育部八十年七月
    十日台八十）高字第三五六九四號函、八十一年七月十五日台（八十一）高字第
    三八六四四號函。
乙、被上訴人國立高雄海洋技術學院方面：
一、聲明：求為判決駁回上訴，第二審訴訟費用由上訴人負擔。
二、陳述：除與原判決記載相同者予以引用外，補稱：
（一）上訴人並無訴訟之意，本件訴訟是由代理人執意提出。
（二）收取之學雜費均解繳國庫，並無不當得利，學校係以學生申請時所附之證明減
      免。
三、證據：援用原審之立證方法。
丙、被上訴人財政部方面：
    被上訴人財政部未於言詞辯論期日到場，惟據其所提出之書狀而為之聲明及陳述
    如左：
一、聲明：求為判決駁回上訴。
二、陳述：
（一）國立大學校院依法向學生收取之學雜費，除已實施校務基金制度之學校外其收
      入應依預算法、國庫法及決算法之規定解繳國庫並辦理決算，至原收入機關發
      現有錯或依據法令規定，應於退還全部或一部者，依國庫法及國庫收入退還支
      出收回處理辦法之規定，係由收入機關本於權責辦理無息退還。
（二）本件上訴人主張本部退還溢收之學雜費及利息之訴，依法無據，有關公立學校
      對殘障學生或殘障人士及低收入戶子女等特殊身分之學生所為之學雜費減免，
      係教育主管機關履行國策之社會扶助事項所為之給付行政，惟此給付行政乃須
      由學生依其特殊資格主動申請後始行發動，其係公法上之行政行為，而非私法
      上之債之法律關係，是以上訴人若認其權益受損，應循行政救濟途徑予以解決
      ，本部既非教育主管機關，亦非該學雜費原收入機關，上訴人將本部追列為追
      加被上訴人，其訴訟對象有誤，另學雜費之減免條件、標準，適用法規亦應由
      有權機關審認，本部雖為財政主管機關，但並非該學雜費原收入機關，上訴人
      訴請本部退還不當得利，依法無據，顯無理由。
三、證據：提出國庫收入退還支出收回處理辦法為證。
    理  由
一、按當事人在第二審為訴之追加，非經他造同意不得為之，固為民事訴訟法第四百
    四十三條第一項（現行法第四百四十六條第一項）所規定，但依同法第四百六十
    條（現行法第四百六十三條）準用第二百五十五條第二項之規定，他造於此項訴
    之追加無異議而為本案之言詞辯論者，即應視為同意追加，最高法院第二十九年
    上字第三五九號判例足資參照。本件上訴人於原審係對被上訴人國立高雄海洋技
    術學院請求返還不當得利，而於本院審理時又追加併對被上訴人財政部依不當得
    利之法律關係請求返還，對此，被上訴人均未表示異議而為本案之言詞辯論，是
    依前揭判例意旨，即應視為被上訴人同意上訴人追加，合先敘明。
二、本件被上訴人財政部經合法通知，未於言詞辯論期日到場，核無民事訴訟法第三
    百八十六條所列各款之情形，此部分爰依上訴人聲請，由其一造辯論而為判決。
三、上訴人起訴主張：上訴人前於被上訴人學校就讀，而伊父係領有殘障手冊之三級
    中度殘障人士，依教育部所頒訂減免學雜費要點，其於八十、八十一學年度應分
    別減免學雜費十分之五、十分之七，惟被上訴人於此二學年度之學雜費竟以內容
    明顯與殘障分類標準不同之減免學雜費申請書予伊勾選，致伊陷於錯誤而以輕度
    殘障人士之子女身分申請減免，是此二學年度上下學期，被上訴人分別溢收學雜
    費總額之十分之二、十分之三，為此乃依不當得利之法律關係訴請判決被上訴人
    應返還八十、八十一學年度各一、二學期溢收之學雜費入款之十分之二、十分之
    三，及均自溢收之日起至清償日止，按年息百分之五計算之利息云云。被上訴人
    國立高雄海洋技術學院則以：公立學校學生每學期所繳交之學雜費，依法乃須全
    數解繳國庫，並無留用，學校所需經費則須逐年編列預算由中央撥付，被上訴人
    於上訴人所繳納之學雜費自始並不因此之收付而有任何利得，而減免學雜費乃由
    上訴人自行填寫減免學雜費申請書申請，惟上訴人自始皆以其父僅為輕度殘障之
    身分而自為勾選項目申請，且其所繳交者乃均為僅載明為三級之殘障手冊影本，
    而非以訴訟中所提出之更記載為中度殘障手冊申請，被上訴人於此減免學雜費之
    給付行政自僅得依上訴人之自行申報而予減免，被上訴人於上訴人所繳付之學雜
    費自無不當之溢收，況公立學校依據法令徵收學雜費乃為公法上之行政行為，並
    非私法上之法律關係，縱當事人認其權益受損，亦僅得循行政途徑救濟，原告之
    訴自無理由等語置辯。另被上訴人財政部則辯稱：國立大學校院依法向學生收取
    之學雜費，除已實施校務基金制度之學校外其收入應依預算法、國庫法及決算法
    之規定解繳國庫並辦理決算，至原收入機關發現有錯或依據法令規定，應於退還
    全部或一部者，依國庫法及國庫收入退還支出收回處理辦法之規定，係由收入機
    關本於權責辦理無息退還。本件上訴人主張被上訴人退還溢收之學雜費及利息之
    訴，依法無據，有關公立學校對殘障學生或殘障人士及低收入戶子女等特殊身分
    之學生所為之學雜費減免，係教育主管機關履行國策之社會扶助事項所為之給付
    行政，惟此給付行政乃須由學生依其特殊資格主動申請後始行發動，其係公法上
    之行政行為，而非私法上債之法律關係，是以上訴人若認其權益受損，應循行政
    救濟途徑予以解決，且被上訴人既非教育主管機關，亦非該學雜費原收入機關，
    上訴人將財政部追加列為被上訴人，其訴訟對象有誤等語。
四、經查：上訴人主張其前於被上訴人國立高雄海事專科學校（現改制為國立高雄海
    洋技術學院）就讀，而伊父係領有殘障手冊之人士，依教育部所頒訂減免學雜費
    要點，其於八十、八十一學年度應分別減免學雜費之事實，為兩造所不爭執，復
    有上訴人所提出之教育部函、各類殘障級數一覽表、戶口名簿、殘障手冊、高雄
    縣政府社會科所出具之殘障資料明細各一份附卷可稽，是上訴人此部份之主張固
    堪信為真實。惟按無法律上之原因而受利益，致他人受損害者，應返還其利益；
    雖有法律上之原因，而其後已不存在者，亦同，民法第一百七十九條定有明文。
    是所謂之不當得利，須無法律上之原因，而一方受利益，致他方受損害始可，若
    一方未受有利益，則非有所謂不當得利可言。本件上訴人主張其於八十學年度及
    八十一學年度就讀於被上訴人國立高雄海洋技術學院，雖其父符合中度殘障人士
    ，本可申請減免學雜費十分之五、十分之七，惟因被上訴人國立高雄海洋技術學
    院所提供之申請書不符教育部之規定，致僅減免十分之三、十分之四，故撤銷其
    錯誤之意思表示，並請求返還溢繳之學雜費一節，固據其提出內政部函、教育部
    函、殘障手冊、書函為證，惟有關學雜費之收入，依預算法第十七條規定：「政
    府每一會計年度，各就其歲入與歲出、債務之舉借與以前年度歲計賸餘之移用及
    債務之償還全部所編之預算，為總預算。」而依「歲入來源別預算科目設置依據
    與範圍」規定有關學雜費收入（專指各級學校所收之學雜費）則屬經常收入項下
    之其他收入，是學雜費之收入，屬國家歲入之一部，依法須繳交國庫，用以支應
    各項歲出之編列，故學校單位依法收取學雜費並非即屬其所有，因而，本件上訴
    人縱因被上訴人國立高雄海洋技術學院提供錯誤之申請書，而於上訴人撤銷錯誤
    之意思表示後，得再申請減免學雜費十分之二、十分之三，惟因上訴人前所繳交
    之學雜費已依法解繳國庫，並非被上訴人國立高雄海洋技術學院所擁有，故其自
    無受有任何利益可言。另被上訴人財政部依國庫法第二條規定為國庫之主管機關
    ，而國庫經管中央政府現金、票據、證券及其他財物，故各機關所收受應編入歲
    入項目者，依法即須解繳國庫，從而，被上訴人國立高雄海洋技術學院將其所收
    受之學雜費依法解繳國庫後，被上訴人財政部僅係本於法律規定，而為國庫之主
    管機關，自不生無法律上原因而受利益之不當得利情事，從而，上訴人主張被上
    訴人不當得利云云，即無可採。
五、綜上所述，被上訴人依上訴人所申請之內容予以減免學雜費後，所收取之費用既
    無不當得利之情形，而上訴人縱使因錯誤已撤銷其意思表示，並於再向學校申請
    返還溢繳之部分時，遭不予理會，惟按殘障福利法係為維護殘障者之生活及合法
    權益，舉辦各項福利及救濟措施，並扶助其自力更生，而制定，此觀殘障福利法
    第一條之規定自明。另省（市）及縣（市）主管機關，對殘障者醫療、復健、重
    建、養護、教育費用，應視其家庭經濟狀況與殘障等級，給與左列補助：九教育
    補助費。前項補助辦法，由中央主管機關定之。殘障福利法第二十二條亦定有明
    文（此法已於八十六年四月二十三日修正為身心殘障者保護法）。是有關為維護
    身心障礙者之合法教育權益，並保障其公平參與社會生活之機會，乃由政府機關
    依身心障礙者之障礙等級，就其因受教育所應負之費用，制定福利措施，而予優
    惠，故身心障礙者及其子女因此一福利措施所受之優惠，即屬高權主體為履行社
    會扶助事項所為之給付行政，而依殘障學生、殘障人士及低收入戶子女就學減免
    、補助學雜費要點第五點規定：「申請規定：一公立學校：於規定期限內由學生
    填具申請表，檢附有效證件向肄業學校申請減免。」是此一給付行政行為乃須由
    人民依其特定資格主動申請後使行發動。從而，身心障礙者及其子女因受教育而
    應減免如何之學雜費，均依其所提出之證件申請之，如身心障礙者或其子女認有
    申請錯誤或學校未依規定辦理時，應依規定向所屬學校申請，此時，如學校不予
    核可或予駁回其申請或對於申請未為回應，則其所為之行為或不作為，應屬行政
    處分。是本件被上訴人國立高雄海洋技術學院依法對於上訴人申請減免學雜費之
    行為，應為准否之表示，而其所為准否之意思表示，即屬一行政處分，要與私法
    上之不當得利法律關係無涉，從而，上訴人逕依不當得利之法律關係，請求被上
    訴人返還八十、八十一學年度各一、二學期溢收之學雜費入款之十分之二、十分
    之三，各四千五百元，及均自溢收之日起至清償日止，按年息百分之五計算之利
    息云云，自難認為有理由。原審為上訴人敗訴之判決，並無不合。上訴意旨指摘
    原判決不當，求予廢棄改判，為無理由，應予駁回其上訴及追加之訴。
六、本件事證已臻明確，上訴人另稱被上訴人國立高雄海洋技術學院係自始惡意，無
    民法第一百八十二條第一項之適用及已撤銷其因被詐欺而為之意思表示，無除斥
    期間之問題等，核與判決結果不生影響，爰毋庸一一加以審酌，至上訴人另聲請
    訊問證人李粉、賴惠珍以明瞭殘障等級之分類，及調取內政部八十年六月二十九
    日台（八十）內社字第九三三三三五號函、教育部八十年七月十日台八十）高字
    第三五六九四號函、八十一年七月十五日台（八十一）高字第三八六四四號函及
    所附附件，以證其所提之文件為真，因被上訴人僅係主張上訴人申請減免之時所
    提之殘障等級證明係未更改前之證明，對於更改後之殘障等級分類及該公函並未
    爭執，故本院認毋庸再予傳訊證人及調取該公函，附此敘明。
七、據上論結，本件上訴及追加之訴均無理由，依民事訴訟法第四百三十六條之一第
    三項、第四百四十九條第一項、第四百六十三條、第三百八十五條第一項前段、
    第七十八條，判決如主文。
中      華      民      國    八十九    年      五      月      四      日
                              臺灣高雄地方法院民事第五庭
~B審判長法官  楊惠欽
~B法      官  張桂美
~B法      官  楊國祥
右為正本係照原本作成。
本判決不得上訴。
中      華      民      國    八十九    年      五      月      四      日
~B法院書記官  周祺雯


司法院資訊處製作；財團法人民間司法改革基金會備份。
